【裁判字號】    90,交自,29
【裁判日期】    920711
【裁判案由】    過失致死
【裁判全文】
臺灣臺北地方法院刑事判決                            九十年度交自字第二九號
    自  訴  人  乙○○
                丙○○
    被      告  甲○○
    選任辯護人  丁中原律師
                李紅瑩律師
    被      告  丁○○
    選任辯護人  林雅芬律師
                林峻立律師
                鄭渼蓁律師
右列被告等因業務過失致死案件，經自訴人提起自訴，本院判決如左：
    主  文
甲○○、丁○○均無罪。
    理  由
一、自訴意旨略以：甲○○為中華工程股份有限公司（下稱中華工程公司）董事長，
    丁○○為交通部臺灣區國道新建工程局（下稱國道新建工程局）負責人。自訴人
    乙○○之女黃筱雯及自訴人丙○○之子葉書踆，於民國八十八年十二月十二日五
    時五十分許，共同乘坐葉書豪駕駛之ＣＪ－八二五六號自用小客車，行經國道三
    號高速工路北上中線車道二十一公里又二百公尺處，因中華工程公司及國道新建
    工程局於該處從事交通維護工程時，未依「臺灣區○○○路施工之交通管制設施
    」相關規定，封閉外側車道，導致葉書豪超車時，向右偏滑，右側車身擦撞路肩
    護欄後，本於拖行一段距離即可修正回復正常車道，化解危機，卻因該二單位施
    工時，不按規定設置警告標誌，致使葉書豪直接撞擊該臨時設置之預鑄混凝土活
    動護欄，造成車頭全毀，黃筱雯及葉書踆經送醫急救後均不治死亡；因認甲○○
    及丁○○分別為各該公司及機關之負責人，應注意督導所屬在施工時遵守相關規
    定，以維護用路人安全，且依當時情形復無不能注意之情形，竟疏於注意，致黃
    筱雯、葉書踆發生死亡之結果，涉犯刑法第二百七十六條第二項業務過失致死罪
    嫌。
二、自訴人認被告甲○○及丁○○涉犯刑法第二百七十六條第二項業務過失致死罪，
    無非以被告甲○○及丁○○分別為中華工程公司及國道新建工程局之負責人，應
    注意督導所屬在施工時遵守相關施工管制及警告標誌設置規定，以維護用路人安
    全，且依當時情形復無不能注意之情形，竟疏於注意，在從事「伸縮縫斷裂維修
    工程」時，未依規定管制暨設置警告設施，致黃筱雯、葉書踆發生死亡之結果。
    惟查：
  (一)按犯罪事實應依證據認定之，無證據不得推定其犯罪事實。又不能證明被告犯罪
    者，應諭知無罪之判決，刑事訴訟法第一百五十四條、第三百零一條第一項分別
    定有明文。又刑事訴訟上證明之資料，無論其為直接證據或間接證據，均須達於
    通常一般之人均不致於有所懷疑，而得確信其為真實之程度，始得據為有罪之認
    定，若其關於被告是否犯罪之證明未能達此程度，而有合理性懷疑之存在，致使
    無從形成有罪之確信，根據「罪證有疑，利於被告」之證據法則，即不得遽為不
    利被告之認定（最高法院七十六年度台上字第四九八六號判例意旨參照）。
  (二)次按刑法第二百七十六條第二項之罪，以行為人對被害人之死亡，具有直接防護
    避免之義務，能注意而疏於注意，以致發生死亡結果，為其過失責任之成立基礎
    ，若僱主並不參與現場指揮作業，倘若對於勞動場所之管理、監督在客觀上不能
    期待其隨時注意，則對於造成他人死亡之結果，亦難遽行論以刑法第二百七十六
    條第二項之刑責（最高法院八十九年度台上字第六三九六號、九十一年度台非字
    第十號判決要旨參照）；且按刑法上之過失犯，必須行為人對於犯罪結果之發生
    ，按其情節應注意、能注意而不注意，始能成立。若事出突然，依據當時具體情
    形，尚非客觀上所能注意，縱有結果發生，仍不得令負過失責任（最高法院八十
    七年度台非字第三三七號判決參照）；又按現代企業之經營，在通常社會經驗上
    恆採分工設職、逐級管理之原則，企業負責人如未實際參與特定個案之規劃或執
    行，又非因其業務上之特定作為或不作為肇致危害，其經營管理行為，與營業過
    程偶發事故所造成之死傷結果，即無相當因果關係（最高法院八十年度台上字第
    四七二四號判決意旨參照）。
  (三)經查：
  1.被告甲○○於本件車禍發生時，固為中華工程公司董事長，但其辯稱「雖中華工
    程公司依與交通部國工局所締原來承攬合約之規定，負有北二高木柵交流道工程
    完工後之保固責任，然當時因中華工程公司人力不足，無法調度人員進場修繕事
    發地點之伸縮縫鋼軌工程，因此乃同意業主（即交通部國工局）另外招商先行施
    作現場之交通維修工程，故本件當時施作混凝土活動護欄等交維設施者，實為國
    工局所委之第三人華昌營造工司所為，與被告中華工程公司無關」等語（卷附九
    十一年九月十九日之刑事答辯狀參照），此核與華昌營造公司實際負責人盧金村
    於台灣高等法院九十一年度重上字第二二三號損害賠償案件行準備程序時結證稱
    ：「當時是國道局（按即國道新建工程局）基隆工務所陳建昌叫我去做的，因為
    中華工程沒有空去做」等語（卷附台灣高等法院九十一年度重上字第二二三號損
    害賠償案件九十一年九月十三日訊問筆錄參照），及國道新建工程局基隆工務所
    之職員陳建昌於台灣高等法院九十一年度重上字第二二三號損害賠償案件行準備
    程序時結證稱：「因為我們通知中華工程公司，他們沒有意願來設置而且也不願
    意來。...。後來由我們請示主任由鄰近的廠商華昌營造公司施作... 」等語（
    卷附台灣高等法院九十一年度重上字第二二三號損害賠償案件九十一年十月十八
    日訊問筆錄參照）相符，並有華昌營造公司統一發票、證人陳建昌為施作本工程
    向高速公路局木柵工務段安全設施器材借據、交通部台灣區國道新建工程局工程
    重大事故處理通報表、華昌營造有限公司華昌字第八八一二０一號函、估價單等
    存卷可參，則中華工程公司並未實際施作及監督本件自訴人所指造成黃筱雯、葉
    書踆死亡之交通維護工程，而係由其他公司即華昌營造公司所實際施作之事實，
    應足認定；再被告丁○○於本件車禍發生時，固為國道新建工程局局長，但依前
    所述，國道新建工程局縱然曾指定華昌營造公司辦理自訴人所指造成黃筱雯、葉
    書踆死亡之交通維護工程，但亦非實際施作及監督此一工程之單位甚明。
  2.又中華工程公司董事長即被告甲○○之職權主要係對外業務窗口、標前協議、購
    料之詢商及開標與訂約、協議分包之辦理、施工器材之報廢及閒置處理、協助督
    導轉投資事業營建工程等，均不涉及實際施作與監督或管理施作工程；而工地安
    全衛生之管理與執行均屬工務所負責人之權責，其上級尚有營建事業部負責人及
    總經理負責督導及協調，均非董事長即被告甲○○職務上直接掌理之範圍，有卷
    附「中華工程股份有限公司各單位分層負責明細表」在卷可稽。另華昌營造公司
    之所以施作本件交通維護工程，乃因交通部國道高速公路局木柵工務段將北二高
    北上線二十一公里外車道伸縮縫鋼軌斷裂之事實通知國道新建工程局第一區工程
    處，該工程處基隆工務所因中華工程不能立即進場施作，因此轉請華昌營造公司
    施作之事實，有國道新建工程局第一區工程處國工一（八九）基字第００九七號
    書函、國道高速公路局北區工程處北工木字第０九一００一一一三五號函在卷可
    稽；而華昌營造公司陳報估價結果之對象亦為國道新建工程局第一區工程處之事
    實，另有估價單存卷可參，則依上述函文內容，可知基於分層管理、逐級負責之
    原則，縱然國道新建工程局對自訴人所指之交通維護工程有監督、指揮之義務，
    亦僅及於該局第一工程處之層級，而雖然國道新建工程局為該該工程局第一工程
    處之行政上級單位，但亦無任何證據足認該局局本部、或局長即被告丁○○有實
    際指揮、監督之義務甚明。
  (四)從而，自訴人之指述不惟與華昌營造公司始為實際施作廠商之事實不符，且依被
    告二人之執掌，亦難稱該二人對黃筱雯、葉書踆之死亡具有何種直接防護避免或
    隨時注意之義務；自訴人復未指明被告二人之經營管理行為，與華昌營造公司實
    際施作該交通維護工程時所偶發之事故有何相當因果關係；且查無其他證據足以
    證明被告有上開過失犯行，則自訴人僅以黃筱雯、葉書踆發生車禍死亡之高速公
    路路段之交通維護工程為中華工程公司所施作，即稱中華工程公司董事長即被告
    甲○○、及負責國道新建工程業務之國道新建工程局局長即被告丁○○，均應對
    黃筱雯、葉書踆之死亡負業務過失致死罪責，並無所據，揆諸首揭法條、判例、
    說明，即應為被告二人無罪之諭知。
三、按法院認為應科拘役、罰金或應諭知免刑或無罪之案件，被告經合法傳喚無正當
    理由不到庭者，得不待其陳述逕行判決，刑事訴訟法第三百零六條定有明文。經
    查，本件被告已經本院合法傳喚無正當理由而不到庭，有本院之送達證書在卷為
    憑，本件應諭知被告無罪，依法自得不待其陳述，逕行判決，附此敘明。
據上論斷，應依刑事訴訟法第三百四十三條、第三百零六條、第三百零一條第一項，
判決如主文。
中    華    民    國      九十二      年      七      月      十一      日
                                  臺灣臺北地方法院交通法庭
                                      法  官  林 鴻 達
右正本證明與原本無異。
如不服本判決，應於判決送達後十日內，向本院提出上訴狀。
                                      書記官  石 幸 代
中    華    民    國      九十二      年      七      月      十一      日


司法院資訊處製作；財團法人民間司法改革基金會備份。
